【裁判字號】    95,選上訴,10
【裁判日期】    950829
【裁判案由】    違反公職人員選舉罷免法
【裁判全文】
臺灣高等法院高雄分院刑事判決        95年度選上訴字第10號
上  訴  人  丁○○
即  被  告
選任辯護人  王進勝  律師
            吳賢明  律師
            黃淑芬  律師
上  訴  人  戊○○
即  被  告
            乙○○
           丙○○○
           甲○○○
上列四人共同
選任辯護人  洪文佐  律師
上列上訴人等因違反公職人員選舉罷免法案件，不服臺灣澎湖地
方法院中華民國95年4 月26日第一審判決（起訴案號：臺灣澎湖
地方法院檢察署94年度選偵字第5 號、第29號），提起上訴，本
院判決如下：
    主  文
原判決關於丁○○部分及戊○○投票受賄罪部分，均撤銷。
丁○○共同連續對於有投票權之人，交付賄賂，而約其投票權為
一定之行使，處有期徒刑陸月，如易科罰金，以銀元參佰元即新
台幣玖佰元折算壹日，褫奪公權參年。
戊○○有投票權之人，收受賄賂，而許以其投票權為一定之行使
，處有期徒刑肆月，如易科罰金，以銀元參佰元即新台幣玖佰元
折算壹日，褫奪公權貳年，緩刑參年；所收受之賄賂新臺幣伍仟
元沒收。
其他上訴駁回。
乙○○、丙○○○、甲○○○均緩刑參年。
    事      實
一、丁○○為吳明浩（另案審理）之表姊夫，吳明浩則為澎湖縣
    第16屆縣議員選舉湖西鄉選區候選人吳政昇之父。丁○○、
    吳明浩、倪春梅（已由檢察官為緩起訴處分）為使吳政昇順
    利當，竟共同基於對有投票權之人交付賄賂，而約其投票予
    吳政昇之概括犯意聯絡，及其等與辛美蘭（已由檢察官為緩
    起訴處分）基於對有投票權之人交付賄賂，而約其投票予吳
    政昇之犯意聯絡，先由吳明浩於民國94年9 月底、10月初某
    日夜間，至澎湖縣湖西鄉西溪村65號丁○○住處，交付新臺
    幣（下同）2 萬元予丁○○，囑咐丁○○將上述款項以每票
    對價1000元之方式，發放予具有投票權之湖西鄉西溪村選民
    以資行賄。丁○○應允後，隨即聯絡有投票權之倪春梅至丁○○上開住處，告以上情，並將前揭款項交予倪春梅，委由
    倪春梅負責尋找20名有投票權人（連同倪春梅本人）發送賄
    款。倪春梅扣除自己及有投票權之親友共4 人之代價4000元
    後，旋自收受賄款之次日起，分別至有投票權之戊○○位於
    澎湖縣湖西鄉西溪村106 之1 號住處，交付戊○○5000元（
    含戊○○本人及有投票權之親友共5 人），戊○○收受後，
    許以將投票支持吳政昇；至有投票權之乙○○位於澎湖縣湖
    西鄉西溪村5 號之1 住處附近，交付乙○○3000元（起訴書
    誤載為2000元，含乙○○本人及有投票權之親友共3 人）、
    甲○○○1000元，乙○○、甲○○○收受後，均許以投票支
    持吳政昇；至有投票權之辛美蘭位於澎湖縣湖西鄉西溪村13
    號之3 住處，交付辛美蘭5000元（含辛美蘭本人及有投票權
    之親友2 人，及應允代轉蔡淑珠3000元部分），辛美蘭收受
    後，許以將投票支持吳政昇，嗣將其中3000元賄款交付予蔡
    淑珠（已由檢察官另為緩起訴處分），囑蔡淑珠投票支持吳
    政昇；至丙○○○在澎湖縣湖西鄉西溪村131號之住處，交
    付丙○○○2000元（含丙○○○本人及有投票權之親友2人
    ），丙○○○收受後，許以將投票支持吳政昇。嗣經檢調單
    位接獲檢舉，循線查獲。
二、案經澎湖縣警察局馬公分局、法務部調查局澎湖縣調查站移
    送臺灣澎湖地方法院檢察署檢察官指揮偵查起訴。
    理      由
壹、程序部分：
    按被告以外之人於偵查中向檢察官所為陳述，除顯有不可信
    之情況者外，得為證據，刑事訴訟法第159 條之1 第2 項定
    有明文。偵查中對被告以外之人所為之偵查筆錄，性質上係
    屬傳聞證據。惟現階段刑事訴訟法規定檢察官代表國家偵查
    犯罪、實施公訴，依法其有訊問被告之權，證人且須具結，
    而實務運作時，檢察官偵查中向被告以外之人所取得之陳述
    ，原則上均能遵守法律規定，不致違法取供，其可信度極高
    ，職是，被告以外之人前於偵查中已具結而為證述，除反對
    該項供述得具有證據能力之一方，已釋明「顯有不可信之情
    況」之理由外，不宜遽指該證人於偵查中之陳述不具證據能
    力。查本件證人倪春梅、辛美蘭、蔡淑珠等人於檢察官偵查
    中具結後所為證述，並無證據顯示檢察官在偵查時有不法取
    供之情形，亦查無證據顯示上開證述有顯不可信之情況，依
    上開說明，上開證人於偵查中之證言均得為證據。
貳、實體部分：
一、訊據上訴人即被告丁○○固供承上開對有投票權人交付賄賂
    、並約其投票為一定行使之犯行，惟辯稱：雖交付2 萬元予
    倪春梅作為投票支持吳政昇之賄款，但與吳明浩無關，純粹
    是自己出資替吳政昇助選云云；上訴人即被告戊○○、乙○○、丙○○○、甲○○○則均矢口否認有投票受賄之犯行，
    一致辯稱：雖為西溪村有投票權之人，但並未收受倪春梅交
    付之金錢，亦未受倪春梅要求支持吳政昇云云。經查：
（一）被告丁○○曾於澎湖縣湖西鄉第16屆縣議員選舉前，聯絡
      有投票權之倪春梅至其住處，並交予倪春梅2萬元，委由
      倪春梅負責尋找有投票權之人發送賄款支持吳政昇；嗣後
      倪春梅交付辛美蘭5000元，辛美蘭收受後，許以將投票支
      持吳政昇，其後並將其中3000元賄款交付蔡淑珠，囑蔡淑
      珠投票支持吳政昇之事實，業據被告丁○○於原審供承不
      諱（見原審卷第40頁、第42頁），核與證人即共同被告倪
      春梅、辛美蘭、蔡淑珠於偵查中所證述之情節相符（偵查
      卷第43至44頁、第64頁、第74至75頁），堪以認定。
（二）被告丁○○雖辯稱：交付2萬元予倪春梅，請倪春梅尋找
      有投票權之人行賄，是我自己出資替吳政昇助選，與吳明
      浩無關云云。惟查：被告丁○○於94年10月20日接受偵訊
      時，全盤否認參與賄選，表示吳明浩和其沒有交情，不知
      道有哪些候選人參加縣議員選舉（見他字卷第69至71頁）
      ；隨後檢察官向原審法院聲請羈押被告丁○○，並禁止接
      見通信，被告丁○○被羈押後，於94年10月24日再次接受
      偵訊時，即供稱：94年9月27日我自高雄返回澎湖，10 月
      初前後，吳明浩知道我返回澎湖，主動到我家裡拜訪，並
      拿2萬元現金，要我分送給支持吳政昇之選民，我不知如
      何處理，又將上述款項交給倪春梅，依吳明浩之意思，請
      倪春梅分送給20名選民每人1千元等語（見偵查卷第17 至
      20頁），檢察官旋於94年10月25日撤銷羈押；被告丁○○
      於94年11月9日第3次接受偵訊時，仍供稱：吳明浩拿2萬
      元給我，要我幫忙找人投票給吳政昇等語（見偵查卷第85
      至86頁），並於94年11月10日書立悔過書1紙交予檢察官
      （見偵查卷第88頁）；嗣後被告丁○○於原審法院94年度
      訴字第34號吳明浩被訴違反公職人員選舉罷免法案件中作
      證時，又全然否認參與賄選（見原審卷第18至19頁所附該
      案筆錄）；於原審準備程序時，則承認交2 萬元予倪春梅
      ，請倪春梅找人行賄支持吳政昇，但仍稱與吳明浩無關（
      見原審卷第41至42頁）。被告丁○○供詞雖反覆不定，但
      本院斟酌被告丁○○於94年10月24日進行偵訊前，表明願
      意說實話，又對於吳明浩以何種說辭請託其幫忙、其又如
      何請託倪春梅，事後是否核對名單之細節，均能詳細描述
      ，且與證人倪春梅所證述：丁○○拿2 萬元給我時，有跟
      我說這2 萬元是吳明浩給的，1 人發1000元等情互核相符
      ，因認被告丁○○於94年10月24日、11月9 日所陳述之情
      節，可信度較其他供述為高。至於被告丁○○於原審及本
      院審理時，辯稱：當初受羈押為求脫身，才誣指2 萬元是
      吳明浩所交付，本案與吳明浩無關云云，然被告丁○○自
      承94 年10 月24日接受偵訊時並未受刑求，且調查人員曾
      告知應照實陳述，才可以早日回家（見偵查卷第19頁、原
      審卷第79頁），況且被告丁○○於94年11月9 日接受偵訊
      時，業經釋放多日，已未受羈押之累，仍陳述係受吳明浩
      指示賄選，並予具結，亦徵被告辯稱本案與吳明浩無關云
      云，應係事後迴護吳明浩之託辭，不足採信。被告丁○○
      受吳明浩請託，並接受吳明浩提供之2 萬元，轉交倪春梅
      進行買票賄選事宜一節，堪以採認。又被告丁○○固於原
      審準備程序時供稱：是在94年10月中轉交2 萬元予倪春梅
      ，但本院斟酌被告丁○○前於偵訊時供稱：94年9 月27日
      抵達澎湖，94年10月12日已返回高雄（見他字卷第71頁、
      偵查卷第17至18頁），且倪春梅證稱：丁○○大約是在9
      月底、10月初拿2 萬元給我（偵查卷第43至44頁）等情，
      認被告丁○○所述上開轉交賄款之時點應屬錯誤，其應係
      在94年9 月底、10月初之某日轉交2 萬元予倪春梅，附此
      說明。
（三）被告戊○○、乙○○、丙○○○、甲○○○雖否認自倪春
      梅處收受支持吳政昇之賄款，但證人倪春梅迭於偵查、審
      理時證述：有親自交付賄款給戊○○、乙○○、丙○○○
      、甲○○○等人，戊○○、乙○○、丙○○○即「阿錦」
      的錢都是親自拿去她們家，甲○○○即「路仔」是在乙○○家附近親自拿給她等語（見他字卷第31頁、偵查卷第65
      至6 6頁、原審卷第74至75頁），本院斟酌共同被告倪春
      梅能夠大致陳述交付賄款之地點、方式，且其因交付賄款
      會負擔刑責，並無為虛偽陳述，使自己陷入不利地位之理
      ，另其亦證稱其交付賄款予辛美蘭，辛美蘭亦承認收受賄
      款之事實等情狀（見偵查卷第43頁、第64頁），認倪春梅
      所述證詞，應屬真實。被告等人所辯，無非事後卸責之詞
      ，不足採信。又起訴書雖記載倪春梅交付乙○○2000元之
      賄款，但經核對倪春梅於偵查中供稱：我係參酌乙○○之
      親友尚有配偶陳周得川、母親「玉霞」等語（見偵查卷第
      65 頁），可推知倪春梅應係交付乙○○3000元之賄款，
      併予敘明。
（四）綜上所述，被告丁○○確受吳明浩請託，收受吳明浩提供
      之2萬元後，轉交倪春梅向被告戊○○、乙○○、丙○○○、甲○○○等人行賄買票支持吳政昇。被告戊○○、乙○○、丙○○○、甲○○○則收受倪春梅發放之賄款，並
      許以投票予吳政昇。本案事證明確，被告丁○○對有投票
      權人交付賄賂，及被告戊○○、乙○○、丙○○○、甲○○○投票受賄之犯行，均堪以認定。
三、查公職人員選舉罷免法第90條之1業於94年11月30日經總統
    修正公布，修正後之該法第90條之1第1項規定：「對於有投
    票權之人，行求、期約或交付賄賂或其他不正利益，而約其
    不行使投票權或為一定之行使者，處3年以上10年以下有期
    徒刑，得併科新臺幣100萬元以上1,000萬元以下之罰金」，
    修正前之該法第90條之1第1項則規定「5年以下有期徒刑，
    得併科新臺幣40萬元以上400萬元以下之罰金」，被告丁○○行為時，前開法律尚未修正公布，相比較後，自以行為時
    之舊法對被告丁○○最有利，依刑法第2 條第1 項前段規定
    ，自應適用修正前之舊法論處。核被告丁○○所為，係犯修
    正前公職人員選舉罷免法第90條之1 第1 項之對於有投票權
    人交付賄賂，而約其為一定行使罪。被告戊○○、乙○○、
    丙○○○、甲○○○所為，則均係犯刑法第143 條第1 項之
    投票受賄罪。又共同正犯之意思聯絡，原不以數人間直接發
    生者為限，即有間接之聯絡者，亦包括在內，有最高法院77
    年台上字第2135號判例意旨可參。本件被告丁○○取得之行
    賄款項係吳明浩所交付，被告丁○○再將之轉交倪春梅，嗣
    後倪春梅再發送予戊○○、乙○○、甲○○○、丙○○○、
    辛美蘭等人，發送辛美蘭部分，辛美蘭又將其中3000元轉交
    蔡淑珠，已如前述，足見被告丁○○、吳明浩、倪春梅就交
    付賄賂予戊○○、乙○○、甲○○○、辛美蘭、丙○○○部
    分，及被告丁○○、吳明浩、倪春梅、辛美蘭就交付賄賂予
    蔡淑珠部分，彼此對於替吳政昇行賄選民之行為，已有直接
    或間接之合意存在，均應論以前開交付賄賂買票犯行之共同
    正犯。又被告丁○○前後多次交付賄賂買票之犯行，時間緊
    接、方法相同，又係觸犯同一罪名，顯係基於概括之犯意反
    覆為之，應依連續犯之規定，以一罪論，並加重其刑；另被
    告丁○○曾於偵查中自白，應依公職人員選舉罷免法第90條
    之1 第5 項之規定，減輕其刑，並先加後減之。又刑法已於
    94 年2月2 日修正公布，於95年7 月1 日施行，新修正之刑
    法第56條之連續犯已廢除，修正後之法律廢除連續犯其處罰
    較重，依刑法第2 條第1 項前段從舊從輕之規定，應適用有
    利於被告丁○○之修正前之刑法第56條之連續犯處罰。
四、原審對被告丁○○部分及被告戊○○投票受賄罪部分予以論
    罪科刑，固非無見，惟查被告丁○○透過倪春梅交付戊○○
    之賄款金額係5000元，此據證人倪春梅於原審證述明確（見
    原審卷第74頁），原判決認係8000元，尚有違誤。被告丁○○上訴意旨，否認本件賄款和吳明浩有關、被告戊○○上訴
    意旨，否認有收受賄款，雖均無理由，惟原判決既有前述可
    議，仍應由本院將原判決關於被告丁○○部分及被告戊○○
    投票受賄罪部分，均予撤銷改判；審酌賄選乃腐蝕民主政治
    根基之毒瘤，嚴重侵蝕破壞民主政治選舉之純潔及公平性，
    惟被告丁○○年歲已高，又患有冠狀動脈病變、糖尿病、高
    血壓等疾病，且所欲行賄之人數尚非龐大，偵查中又曾自白
    犯罪，被告戊○○所收受賄款之金額亦非鉅等一切情狀，分
    別量處如主文第2 、3 項所示之刑，並均諭知易科罰金之折
    算標準，公訴人之求刑，尚嫌過重，應以量處上開之刑為適
    當。又被告戊○○前未曾受有期徒刑以上刑之宣告，此有臺
    灣高等法院被告前案紀錄表在卷可參，其一時貪慾，短於思
    慮，致觸犯本案犯行，經此偵審程序之教訓，應知警惕，諒
    無再犯之虞，本院認所宣告之刑，以暫不執行為適當，併予
    宣告緩刑3 年，以啟自新，而本件被告戊○○犯罪在新法施
    行前，新法施行後，緩刑之宣告，應適用新法，併此敘明（
    最高法院95年第8 次刑事庭會議決議參照）。又被告丁○○
    所犯之投票行賄罪，被告戊○○所犯之投票受賄罪，既均經
    宣告有期徒刑以上之刑，則應依公職人員選舉罷免法第98
    條第3 項之規定，就被告丁○○部分併予宣告褫奪公權3 年
    ，就被告戊○○部分，併予宣告褫奪公權2 年。又按「行為
    後法律有變更者，適用行為時之法律。但行為後之法律有利
    於行為人者，適用最有利於行為人之法律，刑法第2 條第1
    項定有明文。本件被告等於犯罪時之刑法第41條第1 項前段
    規定：「犯最重本刑為5 年以下有期徒刑以下之刑之罪，而
    受6 個月以下有期徒刑或拘役之宣告，因身體、教育、職業
    、家庭之關係或其他正當事由，執行顯有困難者，得以1 元
    以上3 元以下折算1 日，易科罰金。」，其行為時之易科罰
    金折算標準，依修正前罰金罰鍰提高標準條例第2 條前段（
    現已刪除）規定，就其原定數額提高為100 倍折算1 日，則
    本件被告行為時之易科罰金折算標準，應以銀元300 元折算
    1 日，經折算為新臺幣後，應以新臺幣900 元折算為1 日。
    惟95年7 月1 日修正施行之刑法第41條第1 項前段則規定：
    「犯最重本刑為5 年以下有期徒刑以下之刑之罪，而受6個
    月以下有期徒刑或拘役之宣告者，得以新臺幣1,000 元、
    2,000 元或3,000 元折算1 日，易科罰金」，比較修正前後
    之易科罰金折算標準，以95年7 月1 日修正公布施行前之規
    定，較有利於被告，自應依刑法第2 條第1 項前段，適用修
    正前刑法第41條第1 項前段規定，定其折算標準。是本件爰
    依修正前刑法第41條第1 項前段規定，就被告丁○○、戊○○宣告刑併諭知如易科罰金，以300 元折算1 日之折算標準
    。至被告丁○○前揭行賄款項，業經倪春梅或辛美蘭交付有
    投票權之戊○○、乙○○、丙○○○、甲○○○、蔡淑珠等
    人收受，而被告戊○○、乙○○、丙○○○、甲○○○另犯
    刑法第143 條第1 項之投票受賄罪，該部分款項依刑法第
    143 條第2 項之規定，於對向共犯即被告戊○○、乙○○、
    丙○○○、甲○○○等人所犯投票受賄罪之從刑宣告沒收；
    被告倪春梅、辛美蘭、蔡淑珠收受之賄款，業經檢察官扣案
    ，該三人並由檢察官為緩起訴處分，檢察官並敘明該部分賄
    款另依刑法第143 條第2 項之規定，聲請宣告沒收（偵查卷
    第124-125 頁），因此，被告丁○○前揭行賄款項，均不再
    依修正前公職人員選舉罷免法第90條之1 第3 項之規定沒收
    ，附此說明。（最高法院93年台上字第5790號判決意旨參照
    ）
五、至原審就被告乙○○、丙○○○、甲○○○部分因而適用公
    職人員選舉罷免法第98條第3項，刑法第2條第1項、第11 條
    、第143條第1項、第2項、第37條第2項、修正前刑法第41條
    第1項前段，罰金罰鍰提高標準條例第1條前段、第2條之規
    定，並審酌賄選乃腐蝕民主政治根基之毒瘤，嚴重侵蝕破壞
    民主政治選舉之純潔及公平性，然澎湖地區智識水平較低，
    民眾未能確切明瞭賄選對民主政治之危害，惟被告乙○○、
    丙○○○、甲○○○等人收受賄款之金額非鉅，被告甲○○○又已年逾70歲，智識程度較為不足等一切情狀，分別量處
    被告乙○○、丙○○○各有期徒刑4月、被告甲○○○有期
    徒刑3月，並均諭知如易科罰金以300元折算1日，公訴人之
    求刑，尚嫌過重，應以量處如上開所示之刑為妥。又被告乙○○、丙○○○、甲○○○所犯之投票受賄罪，既均經宣告
    有期徒刑以上之刑，則應依公職人員選舉罷免法第98條第3
    項之規定，均併予宣告褫奪公權2年；其認事用法，均無不
    合，量刑亦屬適當，被告乙○○、丙○○○、甲○○○上訴
    意旨，否認犯罪，一致指摘原判決不當，均無理由，應予駁
    回。又被告乙○○、丙○○○、甲○○○前均未曾受有期徒
    刑以上刑之宣告，此有臺灣高等法院被告前案紀錄表在卷可
    參，其等一時貪慾，短於思慮，致觸犯本案犯行，經此偵審
    程序之教訓，應知警惕，諒無再犯之虞，本院認所宣告之刑
    ，以暫不執行為適當，併予宣告緩刑3 年，以啟自新，而本
    件被告等犯罪在新法施行前，新法施行後，緩刑之宣告，應
    適用新法，併此敘明（最高法院95年第8 次刑事庭會議決議
    參照）。
六、又按「行為後法律有變更者，適用行為時之法律。但行為後
    之法律有利於行為人者，適用最有利於行為人之法律，刑法
    第2條第1項定有明文。本件被告乙○○、丙○○○、甲○○○於犯罪時之刑法第41條第1項前段規定：「犯最重本刑為5
    年以下有期徒刑以下之刑之罪，而受6個月以下有期徒刑或
    拘役之宣告，因身體、教育、職業、家庭之關係或其他正當
    事由，執行顯有困難者，得以1 元以上3 元以下折算1 日，
    易科罰金。」，其行為時之易科罰金折算標準，依修正前罰
    金罰鍰提高標準條例第2 條前段（現已刪除）規定，就其原
    定數額提高為100 倍折算1 日，則本件被告等行為時之易科
    罰金折算標準，應以銀元300 元折算1 日，經折算為新臺幣
    後，應以新臺幣900 元折算為1 日。惟95年7 月1 日修正施
    行之刑法第41條第1 項前段則規定：「犯最重本刑為5 年以
    下有期徒刑以下之刑之罪，而受6 個月以下有期徒刑或拘役
    之宣告者，得以新臺幣1,000 元、2,000 元或3,000 元折算
    1 日，易科罰金」，比較修正前後之易科罰金折算標準，以
    95年7 月1 日修正公布施行前之規定，較有利於被告，自應
    依刑法第2 條第1 項前段，適用修正前刑法第41條第1 項前
    段規定，定其折算標準。又行為後法律有變更者，依修正前
    刑法第2 條第1 項規定，以適用裁判時法為原則，如行為時
    法有利於行為人，則例外適用行為時法；依修正後刑法第2
    條第1 項規定，以適用行為時法為原則，惟如裁判時法有利
    於行為人，則例外的適用裁判時法。以往實務見解，認原判
    決未及比較適用新舊法時，上訴後，雖比較結果以舊法有利
    於行為人，而原判決別無其他撤銷事由，仍應由本院以此為
    由撤銷改判。惟修正後之規定係以適用行為時法為原則，因
    此原判決雖未及比較適用，然上訴本院後，經比較新舊法，
    行為後之法律並非較有利於行為人，仍應適用行為時法，則
    原判決適用行為時法即無不當，自不構成撤銷之事由，附此
    敘明。
七、原判決對被告戊○○被訴投票行賄罪及同案被告王文達、王
    高淑慎部分，已判決確定，本院不予論列。
據上論斷，應依刑事訴訟法第368 條、第369 條第1 項前段、第
364 條、第299 條第1 項前段、修正前公職人員選舉罷免法第90
條之1 第1 項、第5 項、第98條第3 項，刑法第2 條第1 項、第
11條、第28條、第143 條第1 項、第2 項、第74條第1 項第1 款
、第37條第2 項、修正前刑法56條、第41條第1 項前段，修正前
罰金罰鍰提高標準條例第1 條前段、第2 條、現行法規所定貨幣
單位折算新台幣條例第2 條，判決如主文。
本案經檢察官沈紹嘉到庭執行職務。
中    華    民    國    95    年    8    月    29    日
                  刑事第七庭    審判長法  官  莊飛宗
                                      法  官  曾逸誠
                                      法  官  黃憲文
以上正本證明與原本無異。
被告丁○○部分，如不服本判決，應於判決送達後10日內向本院
提出上訴書狀，其未敘述上訴理由者，並得於提起上訴後10 日
內向本院補提理由書狀（均須按他造當事人之人數附繕本）「切
勿逕送上級法院」。
其餘不得上訴。
中    華    民    國    95    年    8    月    29    日
                                      書記官  施耀程
附錄本判決論罪科刑法條：
修正前公職人員選舉罷免法第90條之1 第1 項：
對於有投票權之人，行求期約或交付賄賂或其他不正利益，而約
其不行使投票權或為一定之行使者，處5 年以下有期徒刑，得併
科新台幣40萬元以上4 百萬元以下罰金。
刑法第143條第1項：
有投票權之人，要求、期約或收受賄賂或其他不正當利益，而許
以不行使其投票權或為一定之行使者，處3年以下有期徒刑，得
併科5千元以下罰金。


司法院資訊處製作；財團法人民間司法改革基金會備份。
